【裁判字號】    98,訴,704
【裁判日期】    980723
【裁判案由】    勞保
【裁判全文】
臺北高等行政法院判決
                                     98年度訴字第00704號
                              .
原      告  台灣三電股份有限公司
代  表  人  甲○○董事長）住.
被      告  勞工保險局
代  表  人  蔡吉安總經理）住.
訴訟代理人  戊○○
            乙○○
上列當事人間勞保事件，原告不服行政院勞工委員會中華民國98
年2 月27日勞訴字第0970036197號訴願決定，提起行政訴訟，本
院判決如下：
    主  文
原告之訴駁回。
訴訟費用由原告負擔。
    事實及理由
一、事實概要：本件訴外人陳美玉前任職於原告公司，並以原告
    為投保單位加入勞工保險。嗣原告於民國（下同）83年6 月
    1 日為陳美玉辦理離職退保，另再於88年11月19日申報陳美
    玉加保，並於97年7 月7 日（被告收文日期）以其前所為陳
    美玉退保作業錯誤為由，申請補繳83年6 月1 日至88年11月
    19日期間之保費及追認陳美玉該期間中斷之勞工保險年資；
    案經被告審查後，以原告申請與勞工保險條例第11條及行為
    時勞工保險條例施行細則第16條規定不符為由，而以97年7
    月11日保承工字第09710220050 號函（下稱原處分）否准原
    告所請。原告不服，申請審議，經勞工保險監理委員會以97
    年11月7 日97保監審字第3361號審定書（下稱爭議審定）駁
    回後，提起訴願亦遭決定駁回，遂提起本件行政訴訟。
二、本件原告起訴主張下列各情，並聲明求為判決撤銷訴願決定
    及原處分，並命被告就原告97年7 月7 日申請陳美玉勞保年
    資回復案作成准許陳美玉自83年6 月1 日起至88年11月19日
    止之勞保年資回復之行政處分：
（一）原告所屬員工（即勞工保險之被保險人）陳美玉（51年8
      月27日出生，身分證字號為Ｚ000000000）至98年3 月25日
      止仍受僱於原告，因原告承辦人員於辦理加退保作業有誤
      ，使被告受理陳美玉於83年6 月1 日退保，致其自83年6
      月1 日至88年11月19日期間中斷勞保年資，原告乃函請被
      告追溯陳美玉前開中斷期間年資，惟經被告以原處分核定
      所請未便同意，原告不服原處分，依法申請審議及提起訴
      願均遭決定駁回，惟被告、勞工保險監理委員會及行政院
      勞工委員會否准原告申請所持理由明顯違法，乃依勞工保
      險條例第11條、行為時同條例施行細則第16條及行政程序
      法第4 、6 條等規定請求撤銷原處分。
（二）勞工保險為在職者強制保險：
  １、勞工保險條例第6 條規定，年滿15歲以上，60歲以下之勞
      工，應以其雇主或所屬團體或所屬機構為投保單位，全部
      參加勞工保險為被保險人；第11條亦規定，各投保單位應
      於其所屬勞工到職、入會、到訓之當日，列表通知被告，
      其保險效力之開始，自應為通知之當日起算；至於退保之
      手續及效力之停止，則為投保單位應於所屬勞工離職、退
      會、結訓之當日，列表通知被告，其保險效力之停止，亦
      自應為通知之當日起算。又即使為該條例第8 條所列舉之
      非強制加保對象，於參加保險後，非依該條例規定，不得
      中途退保，顯見勞工保險為在職強制保險，且為強制性規
      定。另行為時勞工保險條例施行細則第26條第1 項規定：
      「（第1 項）被保險人死亡、離職、退會、結（退）訓或
      因審定殘廢不能工作者，投保單位應於死亡、離職、退會
      、結（退）訓之當日或收受審定殘廢通知之當日填具退保
      申報表送交保險人。（第2 項）被保險人因遭遇傷害或罹
      患疾病在請假期間者，不得退保。」第82條規定：「被保
      險人請領老年給付時，應由其所屬投保單位同時辦理退保
      手續。」足見僅在被保險人具有「離職、退會、結訓、死
      亡、因審定殘廢不能工作、請領老年給付」等法定退保事
      由時，投保單位始得依法辦理退保手續，若被保險人仍在
      職等未有其他法定退保事由時，投保單位不得將其申報退
      保，始符勞工保險在職強制保險之立法意旨。
  ２、故行政院勞工委員會96年6 月26日勞訴字第0960006632號
      訴願決定即認：「二、查勞工保險係『強制保險』，舉凡
      符合勞工保險條例第6 條第1 項各款資格之勞工均應以其
      雇主或所屬團體或所屬機構為投保單位，全部參加勞工保
      險為被保險人，此揆諸首揭規定意旨自明。次者，有關退
      保申報制度的實施，目的在貫徹勞工保險係屬在職強制保
      險的本旨，非可以解為投保單位只要一申報勞工退保，所
      申報之勞工即可退出勞工保險之保障範圍，是被保險人若
      符合強制加保資格且已辦理加保者，嗣後須實際具備法定
      退保事由，投保單位方得向原處分機關申報退保。」及92
      年4 月8 日勞訴字第0920002896號訴願決定亦認：「查勞
      工保險係強制保險，舉凡符合勞工保險條例第六條第一項
      各款資格之勞工均應以其雇主或所屬團體或所屬機構為投
      保單位，全部參加勞工保險為被保險人，此揆諸首揭規定
      自明。勞工保險條例第十一條及其施行細則第十六條所規
      定之加、退保制度固係採申報主義，然此一制度的執行卻
      不能違背勞工保險係屬在職強制保險的本旨，合先敘明。
      本件訴願人之承辦人以『清冊查無人』為由於八十九年三
      月二十一日申報在職員工林○興君退保，惟此一理由是否
      表示林君自是日起即從訴願人離職，進而符合勞工保險條
      例第十一條所規定之退保要件，實有疑義，此部分參諸林
      君相關出勤月報表及保險費扣繳證明書（所得稅申報用）
      之記載內容亦明。復查本件被保險人林君自始至終皆在訴
      願人處任職，並由訴願人按月扣繳勞保費，林君依法須參
      加勞工保險之權益，僅以投保單位即訴願人誤申報退保為
      由，致其喪失勞保年資累計權益，顯與勞工保險條例第六
      條所規定之「強制加保」意旨未合。」行政院勞工委員會
      於前揭訴願決定一再強調：「有關退保申報制度的實施，
      目的在貫徹勞工保險係屬在職強制保險的本旨，非可以解
      為投保單位只要一申報勞工退保，所申報之勞工即可退出
      勞工保險之保障範圍」、「勞工保險條例第十一條及其施
      行細則第十六條所規定之加、退保制度固係採申報主義，
      然此一制度的執行卻不能違背勞工保險係屬在職強制保險
      的本旨。」無非本於勞工保險係在職強制保險之本旨，三
      令五申被告「不得僅以投保單位即訴願人誤申報退保為由
      ，致其喪失勞保年資累計權益及侵害其依法應參加勞工保
      險之權益」或「非可以解為投保單位只要一申報勞工退保
      ，所申報之勞工即可退出勞工保險之保障範圍」，且不論
      投保單位誤將在職員工申報退保是否具有可歸責性，只要
      投保單位已舉證該被錯誤退保之員工仍有受僱從事工作獲
      致工資之事實，而投保單位亦已向被告提出申請者，被告
      即有依法受理並核准註銷錯誤退保之義務。惟被告竟以原
      告疏失誤辦陳美玉退保，係屬可歸責於投保單位之事由所
      致，否准原告申請，而勞工保險監理委員會及行政院勞工
      委員會亦未予導正，顯與前開訴願決定意旨有違。
（三）有關被保險人即勞工保險效力之停止：
  １、依勞工保險條例第11條規定可知，即使投保單位於勞工尚
      未離職之日列表通知被告，該勞工勞工保險效力之停止，
      仍係於「應為通知之當日」，亦即勞工有離職事實之當日
      ，此觀行為時同條例施行細則第16條第2 項規定：「（第
      2 項）投保單位於其所屬勞工離職、退會、結（退）訓之
      當日辦理退保者，其保險效力於投保單位將退保申報表送
      達保險人或郵寄之當日二十四時停止；投保單位非於勞工
      離職、退會、結（退）訓之當日辦理退保者，其保險效力
      於離職、退會、結（退）訓之當日二十四時停止。（第3
      項）前二項郵寄之當日，以原寄郵局郵戳為準。」即明；
      且勞工申請老年給付者須有退職之事實，而投保單位亦應
      於退職當日申報退保，否則依行政院勞工委員會86年11月
      7 日（86）台勞保二字第047566號函釋，仍應以「退職當
      日為退保日」。另該會82年9 月17日（82）台勞保二字第
      49766 號函亦稱：「按內政部於主管勞保業務時以五十九
      年四月二十九日台內社字第三五五三四八號函示：『…被
      保險人請領老年給付時，應以《退休日》為發生保險事故
      之當日。』又行政院六十八年三月二十二日（68）台勞字
      第二七二五號函釋：『現金給付之請領與給付標準，以《
      保險事故發生之日期》為準。』故被保險人請領老年給付
      時，投保單位縱將申請書件提前郵寄勞保局，其保險效力
      之停止及老年給付之事故日，自仍應依離職日為準。」又
      所謂離職之當日，依該會80年10月12日（80）台勞保二字
      第14688 號函：「關於被保險人離職，所稱離職之當日應
      與其勞動契約終止日相同，即在職最後一日。」均足證投
      保單位應於員工有「離職、退會、結（退）訓」事實時，
      始得申報退保，如未有該等事實者，即不符合退保要件，
      縱使投保單位誤為列表通知申報退保，依勞工保險條例第
      11條及行為時同條例施行細則第16條規定，應認不生退保
      之效力，且保險效力未因錯誤退保而停止，而仍應以員工
      有「離職（勞動契約終止日（在職最後1 日））、退會、
      結（退）訓」事實發生之當日24時始停止。
  ２、本院96年度訴字第3229號判決認：「按依勞工保險條例第
      6 條第1 項規定可知，勞工保險係強制保險，舉凡符合該
      條例第6 條第1 項各款資格之勞工均應以其雇主或所屬團
      體或所屬機構為投保單位，全部參加勞工保險為被保險人
      。因此勞工保險條例第11條及其施行細則第16條所規定之
      加、退保制度，雖採申報主義，然該制度之執行不能違背
      勞工保險屬在職強制保險之本旨，亦即有在職、離職之事
      實，始可辦理加退保手續。復按有關受僱於僱用5 人以上
      公司、行號之勞工，各投保單位應於其所屬勞工到職、入
      會、到訓、離職、退會、退訓之當日，列表通知保險人；
      其保險效力之開始或停止，均自應為通知之當日起算；又
      上揭投保單位之勞工於離職時，該投保單位應自勞工離職
      當日列表通知被告，其保險效力於投保單位將退保申報表
      送達保險人或郵寄之當日時停止；投保單位非於勞工離職
      當日辦理退保者，其保險效力則於離職當日時（即實際離
      職日）停止，此詳見勞工保險條例第11條前段及同條例施
      行細則第16條第2 項規定甚明。是則應認於勞工有離職之
      事實時始符退保之條件，投保單位有列表通知被告之申報
      義務；反之，若勞工未有離職之事實，即無退保之條件，
      則縱使投保單位誤為列表通知，應認不生退保之效力。再
      者，勞工保險條例第11條前段規定保險效力之開始或停止
      ，均應自『應為通知』之當日起算，而非規定自「通知」
      之當日起算，因此更應著重在有無『應為通知』之事由發
      生，而非一有通知即生加退保之效力，如此之解釋，始符
      合勞工保險條例規範保障被保險人之意旨。…因此，由上
      揭規定可知悉投保單位『非於勞工離職、退會、結訓之當
      日列表通知』時之保險效力，並非著重在通知（申報）之
      事實，而應係著重在有無離職、退會或結訓之事實，倘有
      該事實，則不論於當日或他日辦理退保，其保險效力應於
      事實發生之當日24小時停止，而若無此事實，則縱使辦理
      退保，其保險效力仍不停止，以符上揭法律規範意旨。」
（四）被告辯稱原告於83年6 月1 日以「離職」為由申報仍在職
      之陳美玉退保，遲至97年7 月4 日方才主張誤辦退保函請
      註銷，顯可歸責於原告，若致生陳美玉之損失，應由原告
      依勞工保險條例72條第1 項規定負責賠償，復稱勞工保險
      為保障勞工生活，促進社會安全而制定，如均於請領給付
      時始要求補具年資，則勞工保險將無以為繼云云，惟：
  １、對照勞工保險條例第11條但書：「…但投保單位非於勞工
      到職、入會、到訓之當日列表通知保險人者，除依本條例
      第七十二條規定處罰外，其保險效力之開始，均自通知之
      翌日起算。」及第72條第1 項：「投保單位不依本條例之
      規定辦理投保手續者，按自僱用之日起，至參加保險負擔
      之保險費金額，處以二倍罰鍰。勞工因此所受之損失，並
      應由投保單位依本條例規定之給付標準賠償之。」規定可
      知，惟有投保單位未在「勞工到職、入會、到訓之當日」
      列表通知保險人，亦即辦理投保手續者，始應受罰鍰處罰
      並賠償員工損失，如投保單位已依法為所屬員工於到職、
      入會、到訓之當日申辦投保手續，嗣後卻疏失將仍在職、
      在會、在訓之員工誤辦退保者，除不發生退保及勞工保險
      停止效力外，亦不發生投保單位受處罰及賠償勞工損失之
      問題，僅係由投保單位及勞工補繳誤退保期間保險費，如
      此解釋，不致影響勞工保險財務，亦符勞工保險係為「保
      障勞工生活，促進社會安全」之立法意旨。
  ２、而上開見解亦為本院前揭判決所肯認：「另參酌勞工保險
      條例第11條但書規定：『但投保單位非於勞工到職、入會
      、到訓之當日列表通知保險人者，除依本條例第72條規定
      處罰外，其保險效力之開始，均自通知之翌日起算。』，
      可知此部分法律僅規定投保單位「非於勞工到職、入會、
      到訓之當日列表通知」時之法律效果（予以處罰，且保險
      效力自通知之翌日起算），但對於投保單位『非於勞工離
      職、退會、結訓之當日列表通知』之行為卻未予規定其法
      律效果。兩相比較，應認是立法者有意之區別，故勞工保
      險條例施行細則第16條第2 項後段明定：『投保單位非於
      勞工離職、退會、結（退）訓之當日辦理退保者，其保險
      效力於離職、退會、結（退）訓之當日24時停止。』…至
      有關勞工保險條例第72條第1 項規定：『投保單位不依本
      條例之規定辦理保險手續者，按自僱用之日起，至參加保
      險之日止應負擔之保險費金額，處以2 倍罰鍰。勞工因此
      所受之損失，並應由投保單位依本條例規定之給付標準賠
      償之。』，由其中『按自僱用之日起，至參加保險之日止
      』之語句，亦可推知立法者僅在規範投保單位未依規定辦
      理加保手續時之法律效果，但對於未依規定辦理退保手續
      時之法律效果並未予規定，故如有事證可證明該實際離職
      日與申報日不符者，仍應以實際離職日為退保日。又倘若
      勞工已有離職之事實，但投保單位未辦理退保手續，則當
      勞工發生事故而請領保險給付時，被告應拒絕給付。縱被
      告已給付被保險人保險給付後，嗣經被告查知勞工已有離
      職之事實，但投保單位未辦理退保手續，仍可依勞工保險
      條例第24條：『投保單位故意為不合本條例規定之人員辦
      理參加保險手續，領取保險給付者，保險人應依法追還；
      並取消該被保險人之資格。』」被告認定陳美玉之錯誤退
      保係屬可歸責於原告之事由所致，其因此損失之年資，應
      由原告賠償之見解，顯係誤解勞工保險條例第11、72條及
      行為時同條例施行細則第16條規定，並與前揭本院判決意
      旨有背。
  ３、行政程序法第4 條規定：「行政行為應受法律及一般法律
      原則之拘束。」即行政行為應受依法行政原則包括法律保
      留及法律優越原則之拘束，則依勞工保險條例第11條及行
      為時同條例施行細則第16條第2 項規定，投保單位非於勞
      工離職之當日辦理退保者，其保險效力於離職之當日（在
      職最後1 日）24時始停止者，即不容被告任意曲解法令，
      致生損害投保單位及被保險人之權益，且投保單位於到職
      之日已為所屬勞工申報加保，縱事後誤將仍在職勞工申報
      退保者，依同條例第11條及第72條第1 項規定，仍不生處
      以罰鍰及賠償勞工損失問題，蓋因不符處以罰鍰之要件，
      且該勞工之勞保效力亦未停止，而未受有損害之故。
（五）陳美玉自76年7 月22日至98年3 月25日止仍受僱原告從事
      工作並支領工資，有出勤明細紀錄、加班紀錄、薪資給付
      紀錄、扣繳憑單、年資證明及繳交勞工保險保險費之證明
      ，原告承辦人員雖誤申報陳美玉退保，惟依前述說明，陳
      美玉既有在職受僱從事工作獲致工資並繳交勞工保險保險
      費之事實，其依法參加勞工保險之權益，即不應受到侵害
      ，且其根本未有離職之事實，縱使原告錯誤辦理退保，其
      保險效力仍未停止，亦不發生原告應受處罰及賠償其年資
      損失之問題，又平等原則乃憲法明定之基本原則，為落實
      「等則等之，不等則不等之」之法理，促使行政權行使不
      論在實體或程序上，均避免不當之差別待遇，行政程序法
      第6 條規定：「行政行為，非有正當理由，不得為差別待
      遇。」今既有前舉行政院勞工委員會2 則投保單位疏失誤
      將仍在職之員工申報退保，而仍得註銷退保並恢復中斷年
      資之案例，被告自應依差別待遇禁止原則，將原告之申請
      案比照前揭行政院勞工委員會2 則訴願決定及本院96年度
      訴字第3229號判決意旨，受理並核准原告之申請，予以註
      銷陳美玉錯誤退保及恢復其錯誤中斷投保期間之年資，始
      符法制。
三、被告則以下列等語置辯，並聲明求為判決駁回原告之訴：
（一）勞工保險條例第11條規定：「符合第六條規定之勞工，各
      投保單位應於其所屬勞工到職、入會、到訓、離職、退會
      、結訓之當日，列表通知保險人；其保險效力之開始或停
      止，均自應為通知之當日起算。但投保單位非於勞工到職
      、入會、到訓之當日列表通知保險人者，除依本條例第七
      十二條規定處罰外，其保險效力之開始，均自通知之翌日
      起算。」行為時勞工保險條例第16條第1 、2 項（現修正
      為第14條）規定：「（第1 項）符合本條例第六條規定之
      勞工，各投保單位於其所屬勞工到職、入會、到訓之當日
      列表通知保險人者，其保險效力之開始，自投保單位將加
      保申報表送達保險人或郵寄之當日零時起算；投保單位非
      於勞工到職、入會、到訓之當日列表通知保險人者，其保
      險效力之開始，自投保單位將加保申報表送達保險人或郵
      寄之翌日零時起算。（第2 項）投保單位於其所屬勞工離
      職、退會、結（退）訓額當日辦理退保者，其保險效力於
      投保單位將退保申報表送達保險人或郵寄之當日二十四時
      停止；投保單位非於勞工離職、退會、結（退）訓之當日
      辦理退保者，其保險效力於離職、退會、結（退）訓之當
      日二十四時停止。」又勞工保險條例第72條第1 項規定：
      「投保單位不依本條例之規定辦理投保手續者，按自僱用
      之日起，至參加保險之日止應負擔之保險費金額，處以二
      倍罰鍰。勞工因此所受之損失，並應由投保單位依本條例
      規定之給付標準賠償之。」原告於83年6 月1 日以「離職
      」為由申報陳美玉退保，經被告受理其於是日退保，原告
      嗣於88年11月19日申報陳美玉加保，亦經被告據表受理於
      是日加保，原告於97年7 月4 日函稱因作業疏失誤將陳美
      玉退保，而申請更正，並願補繳83年6 月1 日至88年11月
      19日期間之保險費云云，惟揆諸勞工保險條例之法條文義
      並無因原告作業疏失補繳保險費後，被告即可補具陳美玉
      年資之規定，是被告依規定未予同意，乃以原處分函復在
      案。原告不服，分別申請爭議審議及提起訴願，均經駁回
      在案。
（二）原告訴稱略以：勞工保險係屬在職強制保險，非有法定退
      保事由，投保單位不得將所屬勞工申報退保。如員工未有
      離職之事實，縱使投保單位申報退保，應認不生退保效力
      。原告所屬被保險人陳美玉自76年7 月22日受僱迄至98年
      3 月25日止，因承辦人於辦理加退保作業有誤，致83年6
      月1 日以離職為由申報陳美玉退保，並檢附陳美玉出勤明
      細表、加班紀錄、薪資給付紀錄、扣繳憑單、年資證明及
      繳交勞保保險費等證明陳美玉迄至98年3 月25日止仍在職
      工作，請求將訴願決定、爭議審定及原處分撤銷，並依法
      恢復陳美玉之勞保年資，以保障其勞保權益云云。惟勞工
      保險係屬社會保險，且該條例係經立法院三讀通過，並經
      總統公布施行，人民依法自有遵守之義務。因此勞工保險
      是一種公法上權利，關於保險效力之開始、停止、終止、
      保險事故之種類及保險給付之履行等，應以法律予以規範
      ，勞工保險自不得爰引比照適用其他保險之相關規定。且
      「按勞工保險…係採申報制度，被保險人之加、退保均依
      投保單位所送之加退表憑表作業…」，最高行政法院（89
      年7 月1 日改制前為行政法院）81年度判字第1460號判決
      著有明例（本院97年2 月29日96年度簡字第983 號判決同
      斯旨）。勞工保險加、退保係採申報制度，被保險人之加
      、退保被告均依投保單位所送之加、退保表憑表作業，故
      各投保單位之人員異動，非經申報，被告無從得悉。原告
      應依勞工保險條例之相關規定申報加、退保，被告乃依原
      告所送加、退保申報表就書面審核予以受理，以符勞工保
      險條例制度之運作。
（三）又原告於上開期間從無申報薪資調整，而使被告有察覺異
      狀之機會，且原告於88年11月19日申報加保時應可察覺並
      主張，惟遲至97年7 月4 日方主張誤辦退保函請註銷，顯
      可歸責於原告，若致生陳美玉之損失，應由原告依勞工保
      險條例第72條第1 項規定負責賠償，如雙方有爭議則得向
      當地主管機關請求協調或民事訴訟途徑解決。至原告例舉
      行政院勞工委員會92年4 月8 日勞訴字第0920002896號、
      96年6 月22日勞訴字第0960006632號訴願決定、本院96年
      度訴字第3229號判決、行政院勞工委員會86年11月7 日（
      86）台勞保二字第047566號、82年9 月17日（82）台勞保
      二字第49766 號、80年10月12日（80）台勞保二字第1468
      8 號、68年3 月22日（68）台勞字第2725號函釋，尚難執
      為本件之論據。再者勞工保險為保障勞工生活，促進社會
      安全制定，如均於請領給付時始要求補具年資，則勞工保
      險將無以為繼，原告之見，顯係誤解法令，被告所為之核
      定，依法並無不合。
四、按「符合第6 條規定之勞工，各投保單位應於其所屬勞工到
    職…、離職…之當日，列表通知保險人；其保險效力之開始
    或停止，均自應為通知之當日起算。但投保單位非於勞工到
    職、入會、到訓之當日列表通知保險人者，除依本條例第72
    條規定處罰外，其保險效力之開始，均自通知之翌日起算。
    」、「投保單位不依本條例之規定辦理投保手續者，按自僱
    用之日起，至參加保險之日止應負擔之保險費金額，處以2
    倍罰鍰。勞工因此所受之損失，並應由投保單位依本條例規
    定之給付標準賠償之。」、「符合本條例第6 條規定之勞工
    ，各投保單位應於其所屬勞工到職、入會、到訓之當日列表
    通知保險人者，其保險效力之開始，自投保單位將加保申報
    表送達保險人或郵寄之當日零時起算；投保單位非於勞工到
    職、入會、到訓之當日列表通知保險人者，其保險效力之開
    始，自投保單位將加保申報表送達保險人或郵寄之翌日零時
    起算。投保單位於其所屬勞工離職、退會、結（退）訓之當
    日辦理退保者，其保險效力於投保單位將退保申報表送達保
    險人或郵寄之當日24時停止；投保單位非於勞工離職、退會
    、結（退）訓之當日辦理退保者，其保險效力於離職、退會
    、結（退）訓之當日24時停止。前二項郵寄之當日，以原寄
    郵局郵戳為準。」勞工保險條例第11條、第72條第1 項、同
    條例施行細則第16條規定定有明文。
五、經查，本件(一)訴外人陳美玉前任職於原告公司，並以原告為
    投保單位加入勞工保險。原告於83年6 月1 日列表申報被告
    陳美玉離職退保，另再於88年11月19日申報陳美玉加保，期
    間原告依被告寄交之保險費計算表及繳款單繳交勞工保險費
    （即未含陳美玉部分）；(二)原告於97年7 月7 日（被告收文
    日期）以其83年6 月1 日所為陳美玉退保作業錯誤為由，申
    請補繳83年6 月1 日至88年11月19日期間之保費及追認陳美
    玉該期間中斷之勞工保險年資；經被告審查後，以原告申請
    與勞工保險條例第11條及行為時勞工保險條例施行細則第16
    條規定不符為由，否准所請等情，為兩造所不爭執，且有原
    告申請函、陳美玉勞工保險被保險人投保資料表（明細）、
    83年6 月1 日勞工保險退保申報表、88年11月9 日勞工保險
    加保申報表、陳美玉98年2 月18日退休申請單附原處分卷第
    1 、3 、11-13 頁可稽，洵堪認定。
六、至於原告主張：伊83年6 月1 日所為陳美玉退保之申報乃作
    業錯誤，惟依勞工保險條例第6 、8 、11條、行為時同條例
    施行細則第16條第2 項、第26、82條規定、行政院勞工委員
    會86年11月7 日（86）台勞保二字第047566號等函釋、96年
    6 月26日勞訴字第0960006632號訴願決定及本院96年度訴字
    第3229號判決意旨，被保險人非有離職、退會、結訓、死亡
    、因審定殘廢不能工作、請領老年給付之法定退保事由時，
    投保單位不得為其申報退保，縱投保單位誤為通知退保，應
    不生退保及勞工保險效力停止之效果，被告有核准註銷錯誤
    退保之義務，方符勞工保險為在職者強制保險之意旨，況投
    保單位誤為在職員工申報退保，得註銷退保並恢復中斷年資
    既有前例，本件依行政程序法第6 條（差別待遇禁止原則）
    規定，自應比照辦理云云，惟查：
（一）本件原告員工陳美玉於83年6 月1 日離職辦理勞工保險之
      退保一事，業據原告公司83年間辦理總務及人事相關行政
      業務（含勞工保險加退保業務）之丁○○到庭證稱：「（
      提示原處分卷第12頁所示之陳美玉勞保退保申報表，是否
      你填寫、製作的？）是我填寫的，當時原告公司還是廠辦
      分開的，我在台北總公司工作，是工廠那邊打電話來說陳
      美玉離職，要辦退保，我就辦理退保。」、「…員工離職
      時，亦無須填寫離職單…，但退保需要離職當天就辦，所
      以我接到電話當天就辦退保了。」、「…到底是誰打電話
      來告訴我的，我現在已經不記得了，但是確實有人打電話
      來告訴我，陳美玉離職、要辦退保，且那人當時同時告訴
      我兩個人要退保，我不可能弄錯…。」（本院98年6 月23
      日準備程序筆錄第3 、5 頁）等語屬實，是陳美玉於86年
      3 月1 日當日確有離職退保之事，堪信為真實。另參諸：
      (1)陳美玉於82年1 月6 日亦有離職退保之事，經原告列表
      向被告申報後，嗣再於同日辦理加保（陳美玉勞工保險被
      保險人投保資料表（明細）附原處分卷第3 頁參照），另
      丁○○自陳除辦理勞工保險加退保業務外，亦辦理薪資發
      放（本院98年6 月23日準備程序筆錄第3 頁、郵局存簿儲
      金團體戶存款單附本院卷第97頁參照），是其於辦理員工
      離職退保後，如有再行發放薪資之事，當可即時發現，而
      陳美玉83年6 月1 日離職退保如有誤報之事，衡諸常情原
      告為釐清事責當無不迅予更正或重行辦理加保之理。惟原
      告就此，除未於88年11月19日（重行加保日）前申請予更
      正註銷退保，另於88年11月19日明知陳美玉前經其辦理離
      職退保，不具勞工保險之被保險人身分，而重行為之申報
      加保時，以至97年7 月4 日止，仍未主張離職退保作業有
      誤；(2)依陳美玉勞工保險被保險人投保資料表（明細）記
      載所示：陳美玉自76年7 月22日以原告為投保單位加入勞
      工保險後，原告就陳美玉投保薪資調整時均依法向被告申
      報；另原告所提薪資記錄表記載之陳美玉薪資於84年至88
      年10月間迭有調整（附本院卷第151-208 頁參照），卻未
      見原告於此期間申報陳美玉薪資調整之事；(3)被告每月底
      均寄發上一月份之保險費計算表及繳款單予各投保單位，
      是原告據之即可核對其已申報之加退保及投保薪資調整等
      異動資料，而被告於83年7 月份寄交之同年6 月份保險費
      計算表（空白表格附本院卷第306 頁參照）已載明該月加
      退保人數，經原告確認並繳費。其後至88年11月19日陳美
      玉再行加保期間（約5 年），被告寄交原告之保險費計算
      表投保人數、薪資調整欄及保險費繳款單均未含陳美玉部
      分，惟未見原告於該期間予以爭執；凡此，益徵陳美玉83
      年6 月1 日離職退保之申報並無錯誤。原告主張陳美玉於
      83年6 月1 日並未離職，列表申報其離職退保為作業錯誤
      云云，自難信為真實。
（二）至於原告主張陳美玉於83年6 月1 日並未離職云云，雖舉
      陳美玉出勤明細表（85年4 至8 月及10至11月、86年1 至
      3 月及5 至12月、87年1 至12月、88年1 至8 月及10月）
      、加班彙總表（88年1 、6 、7 、8 、10月）、郵局存簿
      儲金團體戶存款單（84年1 月27日至84年11月28日、85年
      1 月27日至85年12月28日、86年1 月28日至86年12月27日
      、87年1 月21日至87年12月28日、88年1 月28日至88年10
      月28日）、83至88年度各類所得扣繳暨免扣繳憑單、感謝
      狀、薪資明細表（84年至88年10月薪資明細表）等件為憑
      ，惟姑不論上開資料為原告自行製作，內容是否真實，尚
      非無疑；縱屬真實，然陳美玉出勤明細表、加班彙總表、
      郵局存簿儲金團體戶存款單、84-88 年度各類所得扣繳暨
      免扣繳憑單、薪資明細表等件記載者均為84年1 月以後之
      事，自不足以證明陳美玉於83年6 月1 日確有在職從事勞
      動之事實。至於陳美玉83年度各類所得扣繳暨免扣繳憑單
      （附本院卷第143 頁）揭示者乃原告83年度給付陳美玉之
      總所得（內容是否真實存疑，已如前述），各月所得金額
      為何則屬不明；感謝狀為原告自行製作，任職期間為其主
      觀之記載，亦無從自證為真實，均難執之認陳美玉於83年
      度之6 月以降各月確有受僱於原告並從事勞動之事。又83
      年間，原告員工離職無須填寫離職單一節，業據辦理總務
      及人事相關行政業務之丁○○陳述如前，則原告以其未找
      到陳美玉的離職單，主張陳美玉沒有離職過云云（本院98
      年6 月2 日準備程序筆錄第5 頁輔佐人丙○之陳述參照）
      ，亦無可採。此外，原告就其於83年6 月1 日辦理離職退
      保確屬誤辦之有利於己之事實，未能另行舉證以明之，所
      稱各語即無可取。本件原告辦理陳美玉83年6 月1 日離職
      退保並無作業錯誤情事，已如前述，則陳美玉於離職退保
      後，無論於離職當日或84年以後再有受僱於原告從事勞動
      之事，依法自應重行辦理加保，而非註銷83年6 月1 日之
      退保申報。
七、次按勞工保險條例第6 條第1 項雖規定凡年滿15歲以上，60
    歲以下之左列勞工，應以其雇主或所屬團體或所屬機構為投
    保單位，全部參加勞工保險為被保險人；惟勞工保險係採申
    報制度，此參諸同條例第10條第1 項「各投保單位應為其所
    屬勞工，辦理投保手續及其他有關保險事務，並備僱用員工
    或會員名冊。…」、第11條第1 項前段「符合第六條規定之
    勞工，各投保單位應於其所屬勞工到職、入會、到訓、離職
    、退會、結訓之當日，列表通知保險人；其保險效力之開始
    或停止，均自應為通知之當日起算。…」甚明，是被保險人
    之加、退保均依投保單位所送之加退表憑表作業〔最高行政
    法院（89年7 月1 日改制前為行政法院）81年度判字第1460
    號判決意旨參照〕。雇主既不得選擇性為勞工辦理投保，亦
    不得就勞工部分薪資為投保，此一強制之法定作為義務，性
    質上屬勞動契約（僱傭契約）中雇主保護勞工之附隨義務，
    而非雇主片面對勞工所為之恩惠性給付，雇主如未依規定為
    勞工投保，或未如實為勞工投保，致勞工權益受損，即應依
    勞工保險條例第72條第1 項規定（此為民法第184 條第2 項
    規定所指之「保護他人之法律」）由雇主依該條例規定之給
    付標準賠償勞工。據此，符合上開條例所定資格之勞工，固
    應全部參加勞工保險，惟被保險人之加、退保均依投保單位
    所送之加退表憑表作業，被告僅依原告所送加、退保申報表
    審核，如勞工之雇主或所屬團體或所屬機構未列表通知保險
    人參加勞工保險，則該勞工與保險人間即無從成立保險關係
    。又觀諸同條例第11條「符合第六條規定之勞工，各投保單
    位應於其所屬勞工到職、入會、到訓、離職、退會、結訓之
    當日，列表通知保險人；其保險效力之開始或停止，均自應
    為通知之當日起算。但投保單位非於勞工到職、入會、到訓
    之當日列表通知保險人者，除依本條例第72條規定處罰外，
    其保險效力之開始，均自通知之翌日起算。」規定全文可知
    ，該條前段所稱「保險效力之開始或停止，均自應為通知之
    當日起算」者，限於「勞工到職、離職等之日期」與「投保
    單位列表通知日」相同之情形始有適用，二者如有不符，依
    該條但書規定，其保險效力則自通知之翌日開始，而同條例
    施行細則第16條「（第1 項）符合本條例第六條規定之勞工
    ，各投保單位於其所屬勞工到職、入會、到訓之當日列表通
    知保險人者，其保險效力之開始，自投保單位將加保申報表
    送達保險人或郵寄之當日零時起算；投保單位非於勞工到職
    、入會、到訓之當日列表通知保險人者，其保險效力之開始
    ，自投保單位將加保申報表送達保險人或郵寄之翌日零時起
    算。（第2 項）投保單位於其所屬勞工離職、退會、結（退
    ）訓額當日辦理退保者，其保險效力於投保單位將退保申報
    表送達保險人或郵寄之當日二十四時停止；投保單位非於勞
    工離職、退會、結（退）訓之當日辦理退保者，其保險效力
    於離職、退會、結（退）訓之當日二十四時停止。（第3 項
    ）前二項郵寄之當日，以原寄郵局郵戳為準。」規定之規範
    意旨與前揭勞工保險條例第11條大致相同，惟二者均未明定
    投保單位不實列報退保，即不生退保及停止勞工保險效力，
    是原告執行為時勞工保險條例第6 、8 、11條、同條例施行
    細則第16條第2 項、第26、82條規定、行政院勞工委員會86
    年11月7 日(86)臺勞保二字第047566號、82年9 月17日(82)
    臺勞保二字第049766號、80年10月12日（80）台勞保二字第
    14688 號函釋主張被保險人非有離職等法定退保事由，投保
    單位不得為其申報退保，縱申報退保，亦不生退保及停止勞
    工保險之效力云云，自難憑採。另本院96年度訴字第3229號
    判決之基礎事實為雇主誤報離職退保於二日內辦理更正，核
    與前述本件原告非誤辦理離職退保申報之情形有別。而行政
    院勞工委員會96年6 月26日勞訴字第0960006632號訴願決定
    之基礎事實亦與本件不同，尚不得比附援引，是原告執之稱
    投保單位誤為在職員工申報退保，得註銷退保並恢復中斷年
    資既有前例，本件即應依行政程序法第6 條規定比照辦理云
    云，亦無可採。
八、綜上所述，本件原告於陳美玉離職當日辦理退保，並無錯誤
    情事，已如前述，是，原處分否准原告所為陳美玉自83年6
    月1 日起至88年11月19日止之勞保年資回復之請求，其認事
    用法，並無違誤；訴願決定遞予維持，亦無不合，原告起訴
    請求判決如訴之聲明所示，為無理由，應予駁回。至於陳美
    玉如因原告83年6 月1 日辦理離職退保，如有受僱從事勞動
    ，而原告未依勞工保險條例之規定為其辦理投保手續，致權
    益受損情事，可依勞工保險條例第72條第1 項規定另行請求
    原告依該條例規定之給付標準賠償，併此敘明。
九、本件事證已臻明確，兩造其餘攻擊、防禦方法，經核與判決
    之結果不生影響，無庸逐一論述，併予敘明。
十、據上論結，本件原告之訴為無理由，爰依行政訴訟法第98條
    第1 項前段，判決如主文。
中    華    民    國    98    年     7    月    23    日
                臺北高等行政法院第五庭
                                審判長法  官  王碧芳
                                      法  官  程怡怡
                                      法  官  周玫芳
上為正本係照原本作成。
如不服本判決，應於送達後20日內，向本院提出上訴狀並表明上
訴理由，如於本判決宣示後送達前提起上訴者，應於判決送達後
20日內補提上訴理由書（須按他造人數附繕本）。
中    華    民    國    98    年     7    月    23    日
                                      書記官  何閣梅


司法院資訊處製作；財團法人民間司法改革基金會備份。
